【裁判字號】    95,訴,1640
【裁判日期】    951124
【裁判案由】    違反商業會計法
【裁判全文】
臺灣臺中地方法院刑事判決              95年度訴字第1640號
公  訴  人  臺灣臺中地方法院檢察署檢察官
被      告  乙○○
上列被告因違反商業會計法案件，經檢察官提起公訴（九十五年
度偵字第九六五八號），本院判決如下：
    主    文
乙○○連續商業負責人以明知為不實之事項，而填製會計憑證，
處有期徒刑伍月，如易科罰金，以銀元佰元即新臺幣玖佰元折
算壹日。
    犯罪事實
一、乙○○係臺中縣太平市○○路四三○之二號「百匯五金百貨
    生活館」（對外懸掛招牌為「大太平五金百貨」）之負責人
    ，乃商業會計法所定之商業負責人，於民國九十四年九月十
    六日十四時，自橡木桶洋酒股份有限公司中港分公司中港門
    市（下稱橡木桶洋酒公司），以每三瓶一組、每組新臺幣（
    下同）一千零十元之價格，購得拉馬邑白蘭地ＸＯ洋酒（下
    稱拉馬邑白蘭地洋酒）共六十七組（即二百零一瓶），乙○
    ○竟基於填載不實會計憑證之概括犯意，明知其實際上並無
    出售「百匯五金百貨生活館」店內之拉馬邑白蘭地洋酒，連
    續於附表所示之時間，在臺中縣太平市○○路四三○之二號
    店內，利用不知情之會計甲○○先後填製如附表所示時間、
    銷售金額均不實之會計憑證統一發票共計六張，而連續填製
    不實之會計憑證，並記入帳冊。
二、案經臺灣臺中地方法院檢察署檢察官自動檢舉偵查起訴。
    理    由
一、訊據被告乙○○固不否認其為臺中縣太平市○○路四三○之
    二號「百匯五金百貨生活館」之負責人，並有請會計甲○○
    連續於附表所示時間，在「百匯五金百貨生活館」店內填製
    如附表所示之統一發票共六張之事實，惟矢口否認上揭犯行
    ，辯稱：其確實有售出統一發票所載之拉馬邑白蘭地洋酒，
    統一發票係其出售後交代店內會計小姐特別使用單獨一本開
    立等語。惟查：
  (一)按被告以外之人於審判外向法官所為之陳述，得為證據，刑
    事訴訟法第一百五十九條之一第一項定有明文，本件證人張
    志聖就本院九十四年度選訴字第十四號被告等人違反公職人
    員選舉罷免法案件，於本院審理時已具結而經交互詰問之證
    述，揭諸上開法律規定，證人張志聖於審判外向本院法官所
    為之陳述，自有證據能力，合先敘明。
  (二)查本件被告指示「百匯五金百貨生活館」之會計人員甲○○
    在店內開立該六張統一發票之事實，此據被告供陳明確，並
    據證人甲○○於本院證述，且有統一發票六張在卷可佐。且
    查，被告所填寫如附表所示之六張統一發票，號碼分別為0
    0000000、00000000、00000000、
    00000000、00000000、00000000
    號，號碼接近且有多張連號之情形，並該六張統一發票均記
    載在同一本發票本內，至編號00000000號發票因係
    記載「拉馬邑ＸＯ１３糸」、編號00000000號發票
    因係記載「馬拉」等錯誤而作廢，然所記載之內容均係與拉
    馬邑白蘭地洋酒之相關字句，且該本統一發票除上開六張拉
    馬邑白蘭地洋酒之交易發票外，並無其他之交易紀錄，其僅
    就拉馬邑洋酒特別記載於同一本發票本內，核與一般交易情
    形未合，即屬有疑；再者，被告九十四年九月份及十月份交
    易係使用三本統一發票，而其中第一本之統一發票僅使用至
    編號00000000號，之後尚有十八張空白統一發票未
    使用，惟被告卻於第一本統一發票本尚未用磬之際，即行使
    用第二本統一發票，亦與一般交易習慣不符。況且，證人張
    志聖於本院九十四年度選訴字第十四號被告等人違反公職人
    員選舉罷免法案件另案審理時結證稱：其自九十三年五月間
    起至九十五年一月止擔任臺中縣太平市○○路四三○之二號
    大太平五金百貨（即「百匯五金百貨生活館」）之店長，該
    五金行只有其一名店長，負責點貨、交貨及與廠商聯絡，店
    內有收銀機，電腦或人工手開的統一發票都有，用手開的統
    一發票只有二種情形，一種情形是報帳要用到統一編號時會
    用手寫，另一種情形是送貨出去要收到錢才會用手寫，店內
    特價物品開立統一發票都是按照如此方式開立，特價東西並
    無需另外記帳或另開一本統一發票，統一發票一般都是一本
    接著一本開的，有時開了一本臨時找不到才會另用一本等語
    明確（見本院九十四年度選訴字第十四號刑事卷九十五年一
    月十八日審判筆錄），衡以證人張志聖係擔任被告所經營「
    百匯五金百貨生活館」之店長，並負責該店內之貨品進貨、
    銷售數量之統籌事宜，自無可能就該店是否需就該拉馬邑白
    蘭地洋酒另行開立統一發票一事毫不知情，足證被告所經營
    之「百匯五金百貨生活館」，確無就該拉馬邑白蘭地洋酒之
    銷售，特別使用另一本統一發票開立甚明。
  (三)被告雖辯稱：該六張發票係其賣酒後，先開立估價單之收據
    給客人，客人日後再拿收據回店內向小姐換發票等語，並證
    人甲○○於本院審理時雖證稱：其係店內會計，本件六張統
    一發票是被告出去賣酒後，拿估價單之收據回來，要其依估
    價單上所載之酒類、金額、日期開立統一發票，是被告要其
    用特定的一本開被告拿回來收據的發票等語。惟查，被告於
    本院九十四年度選訴字第十四號案件審理時係供陳：其告訴
    客人如果要發票就到店中找小姐開，客人應是根據其開的收
    據給小姐開，酒是其賣的，帳其自己知道等語，是就該六張
    統一發票究係被告拿收據回店內要求證人甲○○開立，抑或
    係客人嗣後再拿收據至店內找小姐開立統一發票，被告所述
    前後不一，已屬有疑；復查，證人甲○○於本院審理時亦證
    稱：「百匯五金百貨生活館」銷售商品一定都會開立統一發
    票，本件六張統一發票所記載之金額均已包含營業稅等語，
    且被告亦供陳該店出售商品一定會開立統一發票等語，又徵
    諸被告於本院審理時供陳之出售過程，係有人打電話向其訂
    購拉馬邑白蘭地洋酒，確認購買數量後，其再回店內取貨載
    過去等語，是如被告既已確認客人購買之數量及金額，並返
    回店內取貨後再交付客人，且該店亦係一定會開立統一發票
    ，衡諸常情，被告自可於店內取貨時即要求證人甲○○或其
    他店員開立統一發票後，再一併於送貨時將統一發票隨貨交
    付予訂購拉馬邑白蘭地洋酒之客人，何需大費周章，由被告
    於送貨給客人時再以手寫估價單後交給客人，客人事後再特
    別持該估價單專程前往「百匯五金百貨生活館」以換取統一
    發票，是證人甲○○所述，顯與一般交易常情未合。況且如
    被告係就拉馬邑白蘭地洋酒要特別對帳，衡情更應於送貨前
    即將欲銷售之內容開立發票，以避免日後遺忘，而非於事後
    再拿估價單要證人甲○○開立。又依被告所陳，向其購買拉
    馬邑白蘭地洋酒之客人均不認識，且都是叫其送至麵攤或夜
    市，這六張發票之客人其都未曾在店內看過等語，是該六張
    發票之客人既均未曾到過被告所經營之店內，何以被告能期
    待該六張發票之客人知被告經營店面之地址而於事後得以返
    回該店內換取統一發票；再者，依被告所述，購買之人當時
    均是在麵攤或夜市喝酒，則該購買之客人既係一般喝酒之人
    ，且以電話向被告訂購，如該購買之人確有需要統一發票，
    衡情自會於電話中要求被告於交貨時一併交付統一發票，且
    如購買之人確實特別向被告索取統一發票，依照一般經驗常
    情，該購買之人應係為取得統一發票以供日後報稅使用，自
    會要求被告開立統一發票時填載統一編號或商號名稱以利日
    後提出報稅，惟觀之本件六張統一發票，均無填載任何買受
    人之姓名或統一編號，亦與一般交易常情未合，是證人甲○
    ○前開所證，核與一般交易常情未合，顯係迴護被告之詞，
    並無足採；且「百匯五金百貨生活館」並未就拉馬邑白蘭地
    洋酒銷售使用獨立之統一發票本開立，亦如前述。再者，被
    告固辯稱因拉馬邑白蘭地洋酒是特價品，故其要求證人甲○
    ○另外使用一本統一發票來開立出售拉馬邑白蘭地洋酒之統
    一發票以利作帳等語，且證人甲○○雖證稱被告有要求其就
    出售拉馬邑白蘭地洋酒部分另使用一本以便於帳目清楚等語
    ，惟證人張志聖於本院另案審理時已證稱，「百匯五金百貨
    生活館」就拉馬邑白蘭地洋酒並無特別之記帳，且其有出售
    一瓶特價之拉馬邑白蘭地洋酒等語明確，是如被告因拉馬邑
    白蘭地洋酒為特價品而特別要求證人甲○○另外使用一本統
    一發票以區別拉馬邑白蘭地洋酒之銷售情形，而該店每筆交
    易均會開立統一發票，何以扣案之統一發票本，僅有被告所
    提出之六張發票，並無證人張志聖所販賣之拉馬邑白蘭地洋
    酒一瓶之統一發票，是證人甲○○所證應係附和被告之詞，
    顯無足採。被告前開所辯，顯為卸責之詞，並無足採。
  (四)又查，本件起因於檢察官因被告等人遭檢舉以贈送拉馬邑白
    蘭地洋酒賄選而涉犯公職人員選舉罷免法案件，於九十四年
    十月二十八日經檢察官持搜索票帶同員警搜索「百匯五金百
    貨生活館」等地點，而被告於當日接受法務部調查局人員詢
    問及檢察官偵查中，均明確表示其並無開立統一發票等語。
    衡以當時被告係因其妻賴瑞珠之市議員選舉，遭人檢舉有以
    送拉馬邑白蘭地洋酒賄選而為遭搜索訊問，如被告所經營之
    「百匯五金百貨生活館」確有交易該拉馬邑白蘭地洋酒並開
    立統一發票，衡以被告之妻賴瑞珠當時係市議員候選人身份
    ，如涉賄選新聞，勢必影響賴瑞珠之市議員選情，被告自應
    於受搜索及檢查偵查時即提出如附表所示之統一發票以辯白
    ，方可減輕因涉賄選遭搜索對於其妻賴瑞珠市議員選舉之影
    響，何以被告竟於該案件檢察官偵查中均供陳並無統一發票
    ，反遲至近二個月後於九十四年十二月二十六日本院審理時
    ，始向本院提出如附表所示之六張統一發票，主張有出售該
    六張統一發票所記載數量之拉馬邑白蘭地洋酒，況且本件如
    被告所述，其僅出售過此六次，且觀之該六張統一發票記載
    之日期，最後一次係於九十四年九月二十二日，距九十四年
    十月二十八日檢察官訊問時不過一個月，何以於檢察官偵查
    時均無任何記憶，況且依被告所陳，該六張統一發票係其特
    別交待會計小姐另行使用一本統一發票記帳，並且當時只有
    拉馬邑白蘭地洋酒之交易為此種開立統一發票情形，被告自
    無可能不記得，惟被告反於相距近二個月時，始記起曾於二
    個月前出售過該六張統一發票之拉馬邑白蘭地洋酒，亦與常
    情未符，其所辯核屬事後卸責之詞，顯無足採。
  (五)綜上所述，被告所辯無非事後卸責之詞，不足採信，事證明
    確，其犯行堪以認定。
二、按統一發票乃得為證明事項之經過而為造具記帳所根據之憑
    證，係屬商業會計法第十五條第一款規定之商業會計憑證中
    之原始憑證，且為營業人附隨其業務而製作，屬業務上所掌
    文書，其內容如有不實，而足生損害於公眾或他人，即屬刑
    法第二百十五條業務上文書登載不實罪所規範之對象。又商
    業會計法第七十一條第一款之罪，以商業負責人、主辦及經
    辦會計人員或依法受託代他人處理會計事務之人員，有以明
    知為不實之事項，而填製會計憑證或記入帳冊之行為，為其
    成立要件，本罪乃刑法第二百十五條業務上文書登載不實罪
    之特別規定，自應優先適用（最高法院九十二年度臺上字第
    六七九二號判決意旨參照）。被告為商業負責人，明知其並
    無於附表所示時間，銷售如附表所示數量、金額之拉馬邑白
    蘭地洋酒之事實，仍填載如附表所示不實之統一發票，並持
    以申報營利事業所得稅。核被告所為，係犯商業會計法第七
    十一條第一款之以明知為不實之事項，而填製會計憑證罪。
    被告利用不知情之會計人員填製不實憑證，為間接正犯。被
    告行為後，刑法第五十六條關於連續犯之規定業已刪除，是
    被告犯後法律已有變更，而本件被告於舊法時期所犯之如附
    表所示六次填載不實會計憑證犯行，時間緊接，所犯構成要
    件相同之罪名，顯係基於概括之犯意反覆為之，依修正施行
    前刑法第五十六條之規定，為連續犯，應論以一罪，並加重
    其刑；而依修正施行後之刑法，並無連續犯之規定，且依新
    法應各別多次論斷之結果（即數罪併罰），其刑度顯較修正
    前應依刑法第五十六條之規定以連續犯之罪為重，經比較新
    舊法結果，以被告行為時之規定較有利於被告，自應依刑法
    第二條第一項前段，適用被告行為時法即修正前刑法第五十
    六條連續犯之規定，論以一罪，並加重其刑。爰審酌被告之
    犯罪動機、目的，開立發票之金額，犯罪所生之危害，智識
    程度，及犯後仍否認犯行等一切情狀，量處如主文所示之刑
    。又被告行為後，罰金罰鍰提高標準條例第二條業已刪除，
    而刑法第四十一條第一項前段關於易科罰金之折算標準已由
    舊法之銀元一百元、二百元、三百元修正為新臺幣一千元、
    二千元、三千元，因屬科刑規範事項之變更，其折算標準為
    裁判時所應諭知，自有就新舊法規定比較之必要，經比較新
    舊法結果，以被告行為時之舊法較為有利於被告，是依刑法
    第二條第一項前段之規定，應適用被告行為時之舊法即依修
    正前刑法第四十一條第一項前段、修正前罰金罰鍰提高標準
    條例第二條之規定，併諭知易科罰金之折算標準。
據上論斷，應依刑事訴訟法第二百九十九條第一項前段，商業會
計法第七十一條第一款、刑法第二條第一項前段、第十一條前段
、修正前刑法第五十六條、第四十一條第一項前段，修正前罰金
罰鍰提高標準條例第二條，判決如主文。
中    華    民    國    95    年    11    月    24    日
                  刑事第六庭  審判長法  官  簡源希
                                    法  官  鄧敏雄
                                    法  官  戴博誠
上正本證明與原本無異。
 如不服本判決，應於送達後十日內向本院提出上訴狀（須附繕本
），上訴於臺灣高等法院臺中分院。
                                    書記官  鄭淑英
中    華    民    國    95    年    11    月    24    日
【附錄論罪科刑法條全文】
商業會計法第七十一條第一款：
商業負責人、主辦及經辦會計人員或依法受託代他人處理會計事
務之人員有下列情事之一者，處五年以下有期徒刑、拘役或科或
併科新臺幣六十萬元以下罰金：
一、以明知為不實之事項，而填製會計憑證或記入帳冊。
附表：
┌──┬──────┬───────┬───┬───┐
│編號│時間        │金額（新臺幣）│數  量│備  註│
├──┼──────┼───────┼───┼───┤
│一  │94年9月17日 │6540元        │6組   │3瓶1組│
├──┼──────┼───────┼───┼───┤
│二  │94年9月17日 │3720元        │3組   │3瓶1組│
├──┼──────┼───────┼───┼───┤
│三  │94年9月18日 │7630元        │7組   │3瓶1組│
├──┼──────┼───────┼───┼───┤
│四  │94年9月20日 │8720元        │8組   │3瓶1組│
├──┼──────┼───────┼───┼───┤
│五  │94年9月21日 │5450元        │5組   │3瓶1組│
├──┼──────┼───────┼───┼───┤
│六  │94年9月22日 │4360元        │4組   │3瓶1組│
└──┴──────┴───────┴───┴───┘


司法院資訊處製作；財團法人民間司法改革基金會備份。
